【裁判字號】    94,訴緝,42
【裁判日期】    950331
【裁判案由】    強盜等
【裁判全文】
臺灣士林地方法院刑事判決              94年度訴緝字第42號
公  訴  人  臺灣士林地方法院檢察署檢察官
被      告  甲○○
選任辯護人  莊志成律師
上列被告因強盜等案件，經檢察官提起公訴（91年度偵字第1518號）
，本院判決如下：
    主  文
甲○○成年人與少年意圖為自己不法之所有，結夥三人以上，以
脅迫至使不能抗拒，而取他人之物，處有期徒刑伍年貳月；又成
年人與少年共同意圖為自己不法之所有，以恐嚇使人將本人之物
交付，處有期徒刑捌月；應執行有期徒刑伍年陸月。
    事  實
一、甲○○成年人，而與乙○○結夥少年Ａ００3 人（乙○○部
    分已判決確定、少年Ａ００部分另案由少年法庭審理）共同
    意圖為自己不法所有，基於強盜及違法由自動付款設備取得
    他人財物之犯意聯絡，先於民國90年11月11日22時45分許，
    在臺北市○○區○○路161 號前，見戊○○獨自一人路經該
    處，3 人即趨前圍住，自稱係「四海幫」分子，並假藉戊○○毆打其朋友，應賠償其損失為由，由少年Ａ００將手插於
    口袋內作手槍狀，並以「槍已上膛，最好乖乖聽話，否則要
    你斷手斷腳。」等語脅迫戊○○，3 人將之帶往附近巷道內
    ，嗣又恫稱之前西門町有人被砍殺，即為其等幫派所為，如
    不將錢交出來，就砍斷他的手等語為脅迫方法，至使戊○○
    不能抗拒，由Ａ００強行搜刮劫取戊○○皮夾內之郵局提款
    卡及台北國際商業銀行提款卡各一張，並迫使戊○○告知提
    款卡密碼後，即由Ａ００持往附近之自動櫃員機，輸入密碼
    ，使提款機辨識系統對真正持卡人之識別陷於錯誤，以此不
    正方式由自動付款設備取得戊○○在東海大學郵局所開設第
    0000000 號帳戶內之存款新台幣（下同）500 元，旋返回上
    址將提款卡交還戊○○，3 人認所得過低，又強行取走戊○○身上所有之現金約6000元及易利信牌Ｔ28ＳＣ型行動電話
    1 支（手機序號000000000000000 號）。
二、甲○○復於90年12月1 日晚間9 時許，與江國銘、少年Ａ０
    ０（均已審結）共同意圖為自己不法之所有，基於恐嚇取財
    及違法由自動付款設備取得他人財物之犯意聯絡，在臺北縣
    蘆洲市○○○路蘆洲夜市場附近，見丙○○、丁○○兄弟路
    經該處，即共同趨前藉詞丙○○毆打其等友人，對丙○○、
    丁○○二人恫稱如不到巷內指認就要毆打等語，致丙○○兄
    弟心生畏懼而跟隨至附近暗巷內，並任由江國銘取走丙○○
    背包內之華南商業銀行提款卡，並由江國銘及Ａ００以「若
    不說出密碼，就當場處理，讓你斷手斷腳。」等加害身體之
    事恫嚇丙○○為脅迫方法，致使丙○○心生畏懼而告知密碼
    ，由甲○○留在現場控制丙○○兄弟2 人行動，而江國銘、
    Ａ００則持上開提款卡持前往附近之自動櫃員機，由Ａ００
    輸入以脅迫方式所得之密碼，使提款機辨識系統對真正持卡
    人之識別陷於錯誤，以此不正方式由自動付款設備取得丙○○在華南商業銀行所開設第0000000000 00 號帳戶內之存款
    現金3500元，旋返回上址將提款卡交還丙○○，再接續取走
    丙○○所有之NOKIA 牌8210型行動電話一支（手機序號
    00000000000000號）及身分證1 張，得手財物由Ａ００取走
    ，另丙○○身分證則攜往江國銘在臺北縣淡水鎮○○街145
    號3 樓租屋處藏放。
    理  由
一、事實認定：
（一）犯罪事實一部份：
    本件被告甲○○對於夥同同案被告乙○○、少年Ａ００於右
    揭時地以「幫派份子」、「要斷手斷腳」等語恐嚇被害人戊○○，藉以取得被害人之財物，並由所得之提款卡及密碼向
    自動付款設備詐領財物之行為，固不否認，但矢口否認有何
    強盜行為，辯稱其犯意僅在於恐嚇取財，實際行動中亦不曾
    聽聞同夥中有人向被害人戊○○恫稱其等持有槍枝等語，況
    且，被害人戊○○係因遭受恐嚇，心生畏懼而交付財物或任
    由被告等取走財物，非有不能抗拒之情狀云云。然查，前揭
    被害人戊○○遭被告夥同同案被告乙○○、少年Ａ００強盜
    財物之情節，業據被害人戊○○於本院審理中結證綦詳（見
    本院91年8 月19日、95年3 月10日審理筆錄），其始終堅稱
    少年Ａ００將手插於口袋內作手槍狀，並以「槍已上膛」等
    語為脅迫之手段，迫不得已始隨同被告等同夥進入小巷內，
    並取出提款卡等物件交付，其間並無斟酌之餘地，嗣後少年
    Ａ００持提款卡提款之際，被告與同案被告乙○○在場看守
    ，伊衡量如果要離開必須反抗，故未曾反抗，旋少年Ａ００
    提款返回後，3 人在場強取其手機等財物，伊亦無反抗的能
    力等語，核與少年Ａ００於警訊時供稱：「當時該男子很害
    怕的樣子，將皮夾拿出來，我便向前將皮夾搶過來」（見90
    年度偵字第5276號第13至20頁）等情，及證人乙○○於本院
    審理中證述夥同被告、少年Ａ００以斷手斷腳等語威嚇被害
    人戊○○等情（見本院95年3 月10日審理筆錄）並無不符，
    證人戊○○與被告等人素無恩怨，就被告等人強盜之情節始
    終清晰描述，對於少年Ａ００曾以持槍為詞恐嚇一節，復不
    曾更易其說，其證詞應堪採信，被告空言抗辯不曾聽聞同夥
    曾以持槍為詞恐嚇云云，以案發當時被告與同夥密切接近被
    害人，迫使被害人靠牆站立之事實觀之，此實無可採信。又
    衡諸案發時地為夜間小巷，被告同夥之少年Ａ００又將手放
    入衣袋中，裝作手槍，被害人戊○○孤身一人，當然不敢抗
    拒、不能抗拒至明，要無以其不曾抗拒為詞，而認被告之手
    段未達至使不能抗拒之程度。此外，並有戊○○郵局存摺存
    款明細、少年Ａ００提款處監視器錄影之翻拍照片附卷可稽
    ，事證明確，犯行堪以認定。
（二）犯罪事實二部分：
    訊之被告甲○○坦承與上開共同被告江國銘、少年Ａ００恐
    嚇取財並以所得之提款卡由自動付款設備詐領金額之犯行不
    諱，核與共同被告江國銘供述之犯行，及證人丙○○於本院
    交互詰問時證述被害情節相符。此外，並有提款明細表影本
    （見91年度少連偵字第9 號第244 頁）及丙○○身分證贓物
    領據（見91年度偵緝字第283 號第20頁）附卷可證。雖少年
    Ａ００於偵查中曾一度否認參與此件犯行，但於本院少年法
    庭91年9 月10日調查時供稱：90年12月間未與江一起犯案，
    與江是在8 月到10月間，我9 月底至10月間離開江國銘後與
    楊喬瑋在一起，江會來找我，如果人不夠，我還是會和他一
    起犯案（91年少調495 號第1 至7 頁），且少年Ａ００於本
    院91年11月18日訊問時亦證稱其參與之恐嚇取財有2 、30件
    ，與江國銘之部分有幾件已忘記，本件已沒有印象，江國銘
    不會誣陷他等語（見本院卷3 第86 至91 頁）以觀。少年Ａ
    ００之所以曾否認參與本件犯罪，無非犯案太多，不復記憶
    而已。綜上，被告甲○○與江國銘、少年Ａ００三人共同恐
    嚇取財，並以提款卡藉由自動提款設備詐領現金之犯行，應
    足認定。
二、論罪科刑：
    查本件被告於前開犯行後，刑法第330 條第1 項加重強盜罪
    規定，業已於91年1 月30日修正公布，並於同年2 月1 日起
    生效，修正前之刑法第330 條第1 項之法定刑為5 年以上，
    12年以下有期徒刑，較修正後同條之法定刑度7 年以上有期
    徒刑為輕，比較新舊法結果，以修正前之刑法較有利於被告
    ，合先敘明。核被告意圖為自己不法之所有，結夥3 人以脅
    迫至使被害人戊○○不能抗拒而取其物之行為，該當於修正
    前後刑法第330 條第1 項之犯罪構成要件，依新舊法比較，
    自應適用修正之刑法第330 條第1 項規定論罪；另意圖為自
    己不法之所有，以脅迫至使不能抗拒、恐嚇所得之提款卡、
    密碼由自動付款設備詐領被害人戊○○、丙○○財物，係犯
    刑法第339 條之2 第1 項之罪；另被告對被害人丙○○、丁○○恐嚇取財之犯行，則犯刑法第346 條第1 項之恐嚇取財
    罪。檢察官起訴書上雖認被告取得丙○○財物之行為係強盜
    行為。然徵諸被害人丙○○於本院證稱：當他們告訴我，如
    果我不進去認，就要當場跟我處理，我會害怕，因為我跟我
    弟只是去逛夜市而已，我怕他們會打我。我跟他們三人進到
    暗處後，發現裡面沒人，我有覺得被騙。但他們就已經開始
    在搜我的身了，我沒有同意他們搜身，但我也沒有抵抗。我
    會害怕，因為怕如果不順他們的心會被他們打。江國銘取走
    我提款卡時，我沒有同意。江國銘取走我的提款卡，又逼問
    我的密碼我那時因為對方有3 個人，我跟我弟，我弟又滿小
    的，我怕被他們打，所以沒有反抗。江國銘他們取走提款卡
    回來時沒有告訴我，把我戶頭裡的3500元領走了，是他們走
    後我自己去查看，才發現。後來他們強行取走我的手機及身
    分證，那時我不曉得他們有無帶什麼武器，我怕會受傷就儘
    量配合他們，也沒有反抗。本案整個過程中，我沒有看到任
    何人拿兇器，他們搭我的肩膀，我就跟他們走。起先我不知
    道他們在騙我，我想真的有人在裡面，我就跟他們進去。因
    為我的身分證及提款卡在他們手上，我走後我的東西就拿不
    回來了。所以沒有去求救或走。當天除了聽到江國銘處理都
    是斷手斷腳外，他們沒有人動手打我，因為我很配合。其他
    二人當天沒有講恐嚇的話，甲○○在顧我時，有跟我講他們
    只是要抓那個人，叫我放心，他們不會怎麼樣等語（本院卷
    二第40頁至第45頁），及證人丁○○證稱：我不知道怎麼反
    抗，因怕被打才不敢反抗等語（本院卷二第55頁）以觀，可
    知被害人丙○○是誤信被告所述別人被打之事為真，而與被
    告三人走入巷內認人，其後讓被告3 人搜身及取走身分證、
    提款卡及手機，也有一部分是相信被告不會領走其存款，並
    會還他身分證及手機，雖然被告3 人有出言恐嚇，但並未帶
    武器，自始至終亦未施暴力於被害人，被害人是害怕被打而
    任由被告取走提款卡、身分證及手機；而且當同案被告江國
    銘、Ａ００前去提款時，只剩被告甲○○一人，被害人是因
    為身分證及提款卡尚在被告手中而不離去，並非無逃跑之機
    會或可能，是故，就客觀情形而論，應尚未達到不能抗拒之
    程度，核與強盜罪之構成要件有間，檢察官起訴書上求依加
    重強盜罪處段，雖有未洽，惟蒞庭之檢察官實行公訴時已更
    正起訴法條為恐嚇取財罪，基於檢察一體原則，本院應就更
    正後之論罪科刑法條予以審究，無庸變更起訴法條，併予敘
    明。被告就結夥3 人強盜被害人戊○○財物，以其提款卡、
    密碼由自動付款設備詐領被害人戊○○之現金存款之犯行，
    與乙○○、少年Ａ００有犯意聯絡、行為分擔；就恐嚇取財
    被害人丙○○、丁○○以及以被害人丙○○之提款卡、密碼
    由自動付款設備詐領其現金存款之犯行，與江國銘、少年Ａ
    ００亦有犯意聯絡、行為分擔，各應論以共同正犯。其以1
    行為同時向被害人丙○○、丁○○恐嚇取財，為同種想像競
    合犯，應從一情節較重者，即對被害人丙○○恐嚇取財部分
    論斷。其利用自動提款設備詐欺罪，與所犯加重強盜、恐嚇
    取財罪間，各有方法結果關係，應依刑法第55條後段牽連犯
    之規定，從一重以刑法第330 條第1 項之加重強盜罪、同法
    第346 條第1 項恐嚇取財罪。所犯上開2 罪間，犯意個別、
    手段互殊，應分論併罰之。另被告為成年人，與未滿18歲之
    少年Ａ００共同實施犯罪，應依兒童及少年福利法第70條第
    1 項前段規定，加重其刑。成年人與未滿18歲之少年共同犯
    罪，依少年事件處理法第85條規定，雖亦有加重其刑之規定
    ，惟就上開加重其刑之規定而言，少年事件處理法之訂定早
    於兒童及少年福利法，後法應為前法之特別法，公訴人求依
    少年事件處理法第85條規定加重其刑，容有誤會。此外，檢
    察官於起訴書證據並所犯法條欄內雖載明求論以被告涉犯組
    織犯罪防制條例第3 條第1 項後段之罪，然犯罪事實欄完全
    未為該項犯罪事實之記載，該條文核係贅引，亦經蒞庭公訴
    人當庭更正說明，併此指明。爰審酌被告結夥強盜、恐嚇取
    財，影響社會治安至鉅，固極不該，然念其犯案之際甫成年
    ，年輕識淺，盲從犯案，於犯罪行為分擔中，顯非居於主謀
    之地位，犯後一再表明悔意，復賠償被害人戊○○之財產損
    失，足見其悔意之誠等一切情狀，從輕量處如主文所示之刑
    ，並定其應執行刑，期以自新。
據上論斷，應依刑事訴訟法第299 條第1 項前段，刑法第2 條第
1 項但書、第28條、第339 條之2 第1 項、修正前刑法第330 條
第1 項、刑法第346 條第1 項、第55條、第51條第5 款，兒童及
少年福利法第70條第1 項前段，罰金罰鍰提高標準條例第1 條前
段，判決如主文。
本案經檢察官曾勁元到庭執行職務
中    華    民    國    95    年    3     月    31    日
                  刑事第七庭審判長法  官  趙文卿
                                  法  官  王俊雄
                                  法  官  楊得君
以上正本證明與原本無異。
如不服本判決，應於判決送達10日內，向本院提出上訴狀。
                                  書記官  曾韻蒔
中    華    民    國    95    年    4     月    6     日
附錄本案論科法條：
修正前刑法第330條第1項:
犯強盜罪而有第三百二十一條第一項各款情形之一者，處七年以
上有期徒刑。
刑法第339條之2:
意圖為自己或第3 人不法之所有，以不正方法由自動付款設備取
得他人之物者，處三年以下有期徒刑、拘役或一萬元以下罰金。
以前項方法得財產上不法之利益或使第3 人得之者，亦同。
刑法第346條第1項:
意圖為自己或第3 人不法之所有，以恐嚇使人將本人或第3 人之
物交付者，處六月以上五年以下有期徒刑，得併科1000元以下罰
金。

司法院資訊處製作；財團法人民間司法改革基金會備份。
